【裁判字號】    96,訴,911
【裁判日期】    970515
【裁判案由】    分割共有物
【裁判全文】
臺灣彰化地方法院民事判決  96年度訴字第911號
原      告  乙○○
訴訟代理人  李淵源律師
被      告  Ｅ○○
            Ｆ○○
訴訟代理人  午○○
被      告  Ｌ○○
            Ｇ○○
            Ｂ○○
            申○○
            地○○
            宇○○
            酉○○
            ａ○○
            丑○○
            ｃ○○○
            Ｈ○○
            Ｉ○○
            子○
            玄○○
            Ｎ○○
            Ｍ○○
            亥○○
            陳明策
            丙○○
            丁○○
            辛○○○
            戊○○
            己○○
        庚○○
            癸○○○
            Ｘ○○
            Ｗ○○
            Ｙ○○
            Ｚ○○
            壬○○
            Ｋ○○
            辰○○
            巳○○
            Ｃ○○
            黃○○
            未○○
            Ｄ○○
            Ｔ○
            宙○○
            Ｏ○○
            天○○
            Ｑ○○
            Ｐ○○
            戌○○
            Ｊ○○
            Ｓ○○
            Ｒ○○
            卯○○
            Ａ○○
            寅○○
            Ｖ○○
            Ｕ○○
            ｂ○○
兼前二人共同
訴訟代理人  甲○○
上列當事人間為分割共有物事件，本院於97年5月1日言詞辯論終
結，判決如下：
    主  文
被告Ｇ○○、Ｂ○○、申○○、地○○、宇○○、酉○○、ａ○○、丑○○、ｃ○○○、Ｈ○○、Ｉ○○、子○、玄○○、Ｎ○○、Ｍ○○、亥○○、陳明、Ｅ○○、丙○○、丁○○、辛○○○、戊○○、己○○、庚○○、Ｘ○○、癸○○○、Ｗ○○、
Ｙ○○、Ｚ○○、Ｆ○○、Ｌ○○、甲○○、Ｖ○○、Ｕ○○、
ｂ○○應就被繼承人陳欲生遺留坐落彰化縣溪湖鎮○○段一○○○地號、地目田、面積六千九百九十四點八一平方公尺、應有部
分七十二分之八，共同辦理繼承登記。
兩造共有坐落彰化縣溪湖鎮○○段一○○○地號、地目田、面積
六千九百九十四點八一平方公尺土地應分割為如附件即彰化縣溪
湖地政事務所於民國九十七年三月七日繪製之土地複丈成果圖所
示：編號Ａ部分面積二千三百三十一點六○平方公尺，分歸被告
戌○○取得；編號Ｂ部分面積二千四百四十九點三五平方公尺分
歸被告Ｊ○○取得；編號Ｃ部分面積一百九十四點三○平方公尺
分歸原告乙○○取得；編號Ｄ部分面積十二點一四平方公尺分歸
被告Ｔ○取得；編號Ｅ部分面積十二點一四平方公尺分歸被告宙
○○取得；編號Ｆ部分面積十二點一四平方公尺分歸被告Ｏ○○
取得；編號Ｇ部分面積十二點一四平方公尺分歸被告天○○取得
；編號Ｈ部分面積二十四點二九平方公尺分歸被告Ｑ○○取得；
編號Ｉ部分面積二十四點二九平方公尺分歸被告Ｐ○○取得；編
號Ｊ部分面積四十八點五八平方公尺分歸被告卯○○取得；編號
Ｋ部分面積十六點一九平方公尺分歸被告Ａ○○取得；編號Ｌ部
分面積三十二點三八平方公尺分歸被告寅○○取得；編號Ｍ部分
面積六十四點七七平方公尺分歸被告未○○取得；編號Ｎ部分面
積六十四點七七平方公尺歸由被告Ｄ○○取得；編號Ｏ部分面積
三十八點二八平方公尺分歸被告Ｓ○○取得；編號Ｐ部分面積三
十八點二八平方公尺分歸被告Ｒ○○取得；編號Ｑ部分面積九十
七點一五平方公尺分歸被告巳○○取得；編號Ｒ部分面積六十四
點七七平方公尺分歸被告黃○○取得；編號Ｓ部分面積一百九十
四點三○平方公尺分歸被告壬○○取得；編號Ｔ部分面積九十七
點一五平方公尺分歸被告辰○○取得；編號Ｕ部分面積七百七十
七點二○平方公尺，分歸陳欲生之繼承人即被告Ｇ○○、Ｂ○○
、申○○、地○○、宇○○、酉○○、ａ○○、丑○○、ｃ○○○、Ｈ○○、Ｉ○○、子○、玄○○、Ｎ○○、Ｍ○○、亥○○
、陳明策、Ｅ○○、丙○○、丁○○、辛○○○、戊○○、己○○、庚○○、Ｘ○○、癸○○○、Ｗ○○、Ｙ○○、Ｚ○○、Ｆ
○○、Ｌ○○、甲○○、Ｖ○○、Ｕ○○、ｂ○○等三十五人共
同取得，並保持公同共有；編號Ｖ部分面積二百九十一點四五平
方公尺分歸被告Ｃ○○取得；編號Ｗ部分面積九十七點一五平方
公尺分歸被告Ｋ○○取得。
訴訟費用由兩造各依如附表所示之應有部分比例負擔。
     事  實
壹、程序方面：
一、按訴狀送達後，原告不得將原訴變更或追加他訴，但該訴訟
    標的對於數人必須合一確定時，追加其原非當事人之人為當
    事人者，不在此限，民事訴訟法第255條第1項第5款定有明
    文。查本件坐落彰化縣溪湖鎮○○段1000地號土地共有人黃
    坤仁於起訴前即民國（下同）86年2月27日已死亡，有戶籍
    謄本在卷可考（參見本院卷二第5頁），原告誤起訴黃坤仁
    為被告，嗣後撤回黃坤仁部分之起訴，有97年2月4日撤回狀
    在卷可查（參見本院卷二第3頁），另追加被繼承人黃坤仁
    之繼承人甲○○、Ｖ○○、Ｕ○○、ｂ○○為共同被告，核
    與上開規定相符，應予准許。
二、本件除原告及被告Ｊ○○、甲○○、Ｕ○○、ｂ○○以外之
    其他被告，均未於最後言詞辯論期日到場，且核無民事訴訟
    法第386條各款所列情形，爰依原告之聲請，由其一造辯論
    而為判決。
貳、實體方面：
一、原告起訴主張：
  (一)坐落彰化縣溪湖鎮○○段1000地號、地目田、面積6994.81
    平方公尺土地（下稱系爭土地）為原告與被告壬○○、Ｋ○○、辰○○、巳○○、Ｃ○○、黃○○、未○○、Ｄ○○、
    Ｔ○、宙○○、Ｏ○○、天○○、Ｑ○○、Ｐ○○、戌○○
    、Ｊ○○、Ｓ○○、Ｒ○○、卯○○、Ａ○○、寅○○等及
    原共有人陳欲生所共有，應有部分如附表所示，兩造就系爭
    土地並無不分割期限之約定，亦無因物之使用目的不能分割
    之情形，惟兩造間無法達成協議為分割，為此訴請裁判分割
    。
  (二)又系爭土地原共有人陳欲生於57年2月2日死亡，被告Ｇ○○
    、Ｂ○○、申○○、地○○、宇○○、酉○○、ａ○○、丑
    ○○、ｃ○○○、Ｈ○○、Ｉ○○、子○、玄○○、Ｎ○○
    、Ｍ○○、亥○○、陳明策、Ｅ○○、丙○○、丁○○、辛○○○、戊○○、己○○、庚○○、Ｘ○○、癸○○○、黃
    坤仁、Ｗ○○、Ｙ○○、Ｚ○○、Ｆ○○、Ｌ○○為共同繼
    承人；其中陳欲生之繼承人黃坤仁又於86年2月27日死亡，
    被告甲○○、Ｖ○○、Ｕ○○、ｂ○○為共同繼承人；前列
    繼承人迄今均未辦理繼承登記，爰併請求上開被告就其被繼
    承人所遺系爭土地應有部分辦理繼承登記。
  (三)聲明：
  1.被告Ｇ○○、Ｂ○○、申○○、地○○、宇○○、酉○○、
    ａ○○、丑○○、ｃ○○○、Ｈ○○、Ｉ○○、子○、玄○○、Ｎ○○、Ｍ○○、亥○○、陳明策、Ｅ○○、丙○○、
    丁○○、辛○○○、戊○○、己○○、庚○○、Ｘ○○、癸○○○、Ｗ○○、Ｙ○○、Ｚ○○、Ｆ○○、Ｌ○○、甲○○、Ｖ○○、Ｕ○○、ｂ○○應就其被繼承人陳欲生遺留坐
    落彰化縣溪湖鎮○○段1000地號、地目田、面積6994.81 平
    方公尺土地所有權應有部分72分之8之辦理繼承登記。
  2.兩造共有坐落彰化縣溪湖鎮○○段1000地號、地目田、面積
    6994.81平方公尺土地請准予依附圖所示方案分割。
二、被告則以：
  (一)被告Ｆ○○之訴訟代理人午○○陳稱：原告之訴駁回，同意
    辦理繼承登記及分割等語。
  (二)被告Ｓ○○陳明：原告之訴駁回，不同意分割等語。
  (三)被告Ｊ○○表明：對原告所提分割方案表示不希望從中間分
    割等語。
  (四)被告Ｖ○○及被告兼Ｕ○○、ｂ○○之訴訟代理人甲○○均
    表示：對彰化縣溪湖地政事務所97年3月7日繪製之土地複丈
    成果圖所示分割方案無意見等語。
  (五)除前揭被告陳貞諒、Ｓ○○、Ｊ○○、Ｖ○○、Ｕ○○、ｂ
    ○○外之其餘被告均未於言詞辯論期日到場，亦未提出書狀
    作何聲明或答辯。
三、本院得心證之理由：
  (一)原告主張系爭土地為如附表所示之兩造共有人所有，應有部
    分各如附表所示，且共有人間就上開系爭土地，無不分割期
    限之約定，亦無因物之使用目的不能分割之情形，惟無法協
    議分割，及系爭土地原共有人陳欲生於57年2月2日死亡，被
    告Ｇ○○、Ｂ○○、申○○、地○○、宇○○、酉○○、ａ
    ○○、丑○○、ｃ○○○、Ｈ○○、Ｉ○○、子○、玄○○
    、Ｎ○○、Ｍ○○、亥○○、陳明策、Ｅ○○、丙○○、丁○○、辛○○○、戊○○、己○○、庚○○、Ｘ○○、癸○○○、黃坤仁、Ｗ○○、Ｙ○○、Ｚ○○、Ｆ○○、Ｌ○○
    為其共同繼承人；而陳欲生之繼承人黃坤仁又於86年2月27
    日死亡，黃坤仁之繼承人為被告甲○○、Ｖ○○、Ｕ○○、
    ｂ○○等4人共同繼承，迄今尚未辦理繼承登記等事實，業
    據其提出土地登記謄本、繼承系統表及戶籍謄本為證，其餘
    被告亦未提出書狀為答辯或爭執。是此部分，堪信為真實。
  (二)按各共有人，得隨時請求分割共有物，但因物之使用目的不
    能分割或契約訂有不分割之期限者，不在此限，又共有物之
    分割，依共有人協議之方法行之，分割之方法，不能協議決
    定者，法院得因任何共有人之聲請，命為下列之分配：(1)以
    原物分配於各共有人；(2)變賣共有物，以價金分配於各共有
    人，且以原物為分配時，如共有人中，有不能按其應有部分
    受分配者，得以金錢補償之，民法第823條第1項、第824條
    分別規定甚明。從而，原告為系爭土地之共有人，依上開規
    定，並其他共有人為共同被告，請求裁判分割系爭土地，要
    無不合，應予准許。
  (三)按因繼承、強制執行、公用徵收或法院之判決，於登記前已
    取得不動產物權者，非經登記，不得處分其物權，民法第75
    9條定有明文。又分割共有物，性質上為處分行為，依民法
    第759條規定，共有不動產之共有人中有人死亡時，於其繼
    承人未為繼承登記以前，固不得分割共有物。惟原告如於本
    件訴訟中，請求死亡共有人之繼承人辦理繼承登記，並合併
    對繼承人及其餘共有人為分割共有物之請求，不但符合訴訟
    經濟原則，亦與民法第759條規定之旨趣無違（最高法院69
    年臺上字第1012號判例意旨參照）。查系爭土地原共有人陳
    欲生及其繼承人黃坤仁，已於起訴前死亡，有戶籍謄本在卷
    可查，其等應有部分由繼承人即被告Ｇ○○、Ｂ○○、申○○、地○○、宇○○、酉○○、ａ○○、丑○○、ｃ○○○
    、Ｈ○○、Ｉ○○、子○、玄○○、Ｎ○○、Ｍ○○、亥○○、陳明策、Ｅ○○、丙○○、丁○○、辛○○○、戊○○
    、己○○、庚○○、Ｘ○○、癸○○○、Ｗ○○、Ｙ○○、
    Ｚ○○、Ｆ○○、Ｌ○○，與甲○○、Ｖ○○、Ｕ○○、ｂ
    ○○等人共同繼承，惟渠等尚未辦理系爭土地之繼承登記，
    有土地登記謄本在卷可查，是以，原告請求分割系爭土地，
    先請求上開共同被告就系爭土地共有人陳欲生遺留系爭土地
    之應有部分辦理繼承登記，尚無不合，應予准許。爰判決如
    主文第1項所示。
  (四)依本院至現場履勘結果，系爭土地為田地、地形略呈等腰三
    角形，其上並無建物，東側及西南側分別有抽水機4座及1座
    ，餘均種植農作物，以及系爭土地北側面臨產業道路，其餘
    三側尚無通路等情，業經本院會同彰化縣溪湖地政事務所測
    量人員履勘無訛，製有勘驗筆錄、土地現況之複丈成果圖在
    卷可稽。次查，被告Ｊ○○陳稱伊不同意原告於97年2月26
    日提出之分割方案等語，然被告Ｊ○○卻未提出分割方案供
    本院審酌，且本院考量土地使用現狀、兩造應有比例及系爭
    土地整體利用、經濟價值提升等因素觀之，原告所提之分割
    方案，即彰化縣溪湖地政事務所97年3月7日繪製之複丈成果
    圖（如附件）之分割方法，對於兩造所分得之土地，大體符
    合其等使用之現況，未見有特別不利之處，又上開分割方案
    復為到庭被告所不爭執，尚稱允當。據此，爰依法判決分割
    如主文第2項所示。
四、訴訟費用負擔之依據：民事訴訟法第78條、第80條之1、第
    85條第1項但書、第2項。
中    華    民    國    97    年    5     月    15    日
                    民事第二庭  法  官    張德寬
附件：彰化縣溪湖地政事務所97年3月7日繪製之系爭土地複丈成
      果圖
附表：
┌─────┬─────────┬─────────┐
│共有人    │所有權應有部分比例│訴訟費用負擔比例  │
├─────┼─────────┼─────────┤
│陳欲生之繼│72分之8           │216000分之24000   │
│承人即陳偷│                  │（連帶負擔）      │
│海、Ｂ○○│                  │                  │
│、申○○、│                  │                  │
│地○○、陳│                  │                  │
│俞汎、陳依│                  │                  │
│綺、ａ○○│                  │                  │
│、丑○○、│                  │                  │
│ｃ○○○、│                  │                  │
│Ｈ○○、陳│                  │                  │
│國寶、子○│                  │                  │
│、玄○○、│                  │                  │
│Ｎ○○、陳│                  │                  │
│曉君、陳欣│                  │                  │
│涵、陳明策│                  │                  │
│、Ｅ○○、│                  │                  │
│丙○○、林│                  │                  │
│秋月、唐林│                  │                  │
│秋治、林秋│                  │                  │
│伶、己○○│                  │                  │
│、庚○○、│                  │                  │
│Ｘ○○、高│                  │                  │
│黃玉娥、黃│                  │                  │
│玉香、黃吟│                  │                  │
│芬、Ｚ○○│                  │                  │
│、Ｆ○○、│                  │                  │
│Ｌ○○、李│                  │                  │
│詩蘋、黃│                  │                  │
│雅、Ｕ○○│                  │                  │
│、ｂ○○  │                  │                  │
│          │                  │                  │
├─────┼─────────┼─────────┤
│壬○○    │72分之2           │216000分之6000    │
├─────┼─────────┼─────────┤
│Ｋ○○    │72分之1           │216000分之3000    │
├─────┼─────────┼─────────┤
│辰○○    │72分之1           │216000分之3000    │
├─────┼─────────┼─────────┤
│巳○○    │72分之1           │216000分之3000    │
├─────┼─────────┼─────────┤
│Ｃ○○    │72分之3           │216000分之9000    │
├─────┼─────────┼─────────┤
│黃○○    │432分之4          │216000分之2000    │
├─────┼─────────┼─────────┤
│未○○    │432分之4          │216000分之2000    │
├─────┼─────────┼─────────┤
│Ｄ○○    │108分之1          │216000分之2000    │
├─────┼─────────┼─────────┤
│Ｔ○      │576分之1          │216000分之375     │
├─────┼─────────┼─────────┤
│宙○○    │576分之1          │216000分之375     │
├─────┼─────────┼─────────┤
│Ｏ○○    │576分之1          │216000分之375     │
├─────┼─────────┼─────────┤
│天○○    │576分之1          │216000分之375     │
├─────┼─────────┼─────────┤
│Ｑ○○    │288分之1          │216000分之750     │
├─────┼─────────┼─────────┤
│Ｐ○○    │288分之1          │216000分之750     │
├─────┼─────────┼─────────┤
│戌○○    │72分之24          │216000分之72000   │
├─────┼─────────┼─────────┤
│Ｊ○○    │18000分之6303     │216000分之75636   │
├─────┼─────────┼─────────┤
│Ｓ○○    │108000分之591     │216000分之1182    │
├─────┼─────────┼─────────┤
│Ｒ○○    │108000分之591     │216000分之1182    │
├─────┼─────────┼─────────┤
│卯○○    │432分之3          │216000分之1500    │
├─────┼─────────┼─────────┤
│Ａ○○    │432分之1          │216000分之500     │
├─────┼─────────┼─────────┤
│寅○○    │432分之2          │216000分之1000    │
├─────┼─────────┼─────────┤
│乙○○    │36分之1           │216000分之6000    │
└─────┴─────────┴─────────┘
以上正本係照原本作成。
如對判決上訴，應於判決送達後20日內向本院提出上訴狀。
中    華    民    國    97    年    5    月    20    日
                                書記官  魏淑美


司法院資訊處製作；財團法人民間司法改革基金會備份。
